福建高等法院金門分院刑事判決　　　　　 96年度上訴字第4號
上　訴　人
即　被　告　甲○○
選任辯護人　陳素鶯律師
上列上訴人因偽造文書等案件，不服福建金門地方法院95年度訴
字第21號，中華民國96年 1月17日第一審判決（起訴案號：福建
金門地方法院檢察署95年度偵字第 132號），提起上訴，本院判
決如下：
    主    文
原判決撤銷。
甲○○為他人處理事務，意圖為自己及第三人不法之利益，而為
違背其任務之行為，致生損害於本人之財產及其他利益，處有期
徒刑拾月，減為有期徒刑伍月，如易科罰金，以銀元參佰元即新
臺幣玖佰元折算壹日；又行使變造私文書，足以生損害於他人，
處有期徒刑伍月，如易科罰金，以銀元參佰元即新臺幣玖佰元折
算壹日，減為有期徒刑貳月又拾伍日，如易科罰金，以銀元參佰
元即新臺幣玖佰元折算壹日。應執行有期徒刑陸月，如易科罰金
，以銀元參佰元即新臺幣玖佰元折算壹日。
    事    實
一、甲○○於民國92年間在新光人壽保險股份有限公司（下簡稱
    新光人壽公司）員林地區耀升通訊處耀德分處擔任保險業務
    員，聽聞同僚間流傳該公司金美滿終身還本保險（下簡稱金
    美滿保險）產品，客戶若於投保 1年後解約，業務人員如將
    得領回之解約金、高額保費優惠費用、招攬人佣金及年終獎
    金等給付加總回饋客戶，客戶可額外獲取之利潤高達原繳保
    費之百分之6云云，旋於同年7月間以前開說法招攬林美伶投
    保；林美伶信之，乃委請甲○○以林美伶為被保險人投保金
    美滿保險，並於92年8 月及12月間，先後將合計達新臺幣（
    下同）690 萬元之支票3紙（票面金額分別為：2,200,000元
    、2,200,000元，及2,500,000元）交付予甲○○繳納保費。
    甲○○為林美伶投保時，獲悉金美滿保險每一被保險人保額
    不得逾1,666 萬元，被保險人林美伶按其性別及投保時年齡
    計算（女性、58年2月6日生，34歲），年繳保費以2,365,72
    0 元為度等限制，猶為追求招攬保險之業務績效，竟意圖為
    自己及如附表序號5 至16所示要（被）保人無償享有金美滿
    保險保障之不法利益，違背其為林美伶處理投保金美滿保險
    事務，應將林美伶所交付之 690萬元悉數用於以林美伶為要
    保人與被保險人辦理投保之任務，僅將其中 2,028,044元用
    於以林美伶為要保人與被保險人之投保，而自92年8月4日起
    至同年12月25日止，逕行將其餘金錢接續投保以自己及如附
    表序號 5至16所示要（被）保人為要保人與被保險人之金美
    滿保險，致生損害於林美伶之財產權益及保險利益。迨一年
    解約期限將屆，林美伶欲洽甲○○辦理金美滿保險解約事宜
    ，甲○○為隱瞞以自己及他人名義投保之情，竟另行起意，
    將上開保險中非以林美伶為要保人及被保險人之「預收第壹
    次保險費相當額送金單收據」影本13張關於要保人及被保險
    人之記載均變造成林美伶後，於93年6 月23日一次傳真予林
    美伶而為行使，足以生損害於新光人壽公司。嗣因林美伶收
    受傳真後，屢屢聯繫甲○○無著，轉向新光人壽公司查詢，
    始查知上情。
二、案經新光人壽公司訴請臺灣彰化地方法院檢察署呈請最高法
    院檢察署檢察長令轉福建金門地方法院檢察署檢察官偵查起
    訴。
    理    由
甲、程序部分
    按刑事訴訟法第159條第1項雖規定，被告以外之人於審判外
    之言詞或書面陳述，除法律有規定外，不得作為證據。惟同
    法第159條之1第2項、第159條之5第1項、第2 項尚規定，被
    告以外之人於審判外之陳述，雖不符前四條之規定，而經當
    事人於審判程序同意作為證據，法院審酌該言詞陳述或書面
    陳述作成時之情況，認為適當者，亦得為證據。被告以外之
    人於偵查中向檢察官所為之陳述，除顯有不可信之情況者外
    ，得為證據；當事人、代理人或辯護人於法院調查證據時，
    知有第159條第1項不得為證據之情形，而未於言詞辯論終結
    前聲明異議者，視為有前項之同意。查本案證人林美伶、張
    惠華、魏玉潔、賴建財、林佩璇等於偵查中所為之證述，均
    經具結，無何顯有不可信之情況，被告及其辯護人對於前開
    審判外陳述猶表明不爭執其證據能力，亦未於言詞辯論終結
    前聲明異議，揆諸首揭法條規定，應得為證據。
乙、實體部分
一、上揭犯罪事實，業據被告甲○○坦承不諱，核與證人林美伶
    、林秀惠、張坤源、張惠華、游嘉莉、李靜怡、魏玉潔、賴
    建財、林佩璇等證述情節相符，且有支票 3紙、金美滿保險
    要保書16份及林美伶收受之預收第壹次保險費相當額送金單
    收據影本13張等存卷可資佐證，足徵其自白無訛。
二、被告雖承認犯罪事實，惟又辯稱其僅係招攬保險，非受林美
    伶之委任辦理事務，亦無背信犯意云云。惟查：被告除招攬
    林美伶投保金美滿保險外，尚受林美伶委任辦理投保繳費等
    事務，且依約應為林美伶牟求投保額外利潤之計算，代林美
    伶取得本應由保險業務人員保有之佣金及年終獎金等，足見
    被告確受林美伶之委任而為其處理事務無疑；又被告身為保
    險業務員，對於處理投保事務之權義，殊難諉為不知，其受
    任為林美伶處理投保事務，卻不徵得林美伶同意，逕行將林
    美伶交付之部分保費轉供以自己及他人名義投保之用，不啻
    使林美伶蒙受代被告及他人負擔保費之財產上損害而不自知
    ，被告及他人於無法律上正當權源之情況下享有由林美伶負
    擔保費之保險利益，被告事後又交付變造之預收第壹次保險
    費相當額送金單收據予林美伶，以掩飾其逕將林美伶交付之
    部分保費轉供以自己及他人名義投保之用之事實，其違背任
    務之犯意及行為，以及具有為自己及他人無償享有金美滿保
    險保障之意圖，至為灼然，而其違背任務之行為損及林美伶
    之財產權益與保險利益，亦堪予認定。被告另辯稱其係變造
    行使預收第壹次保險費相當額送金單收據影本，應無甚妨礙
    持有收據原本之新光人壽公司資料管理之正確性云云。然查
    ：影本與原本可有相同之效果，如將原本予以影印後，將影
    本之部分內容竄改，重加影印，其與無製作權人將其原本竄
    改，作另一表示其意思者無異，應成立變造文書罪，此據最
    高法院73年台上字第3885號判例闡釋明確，刑法第二百十條
    所稱足生損害於公眾或他人，以有損害之虞為已足，不以實
    際發生損害為要件，亦有最高法院43年台上字第387 號判例
    意旨可資參照。被告更改預收第壹次保險費相當額送金單收
    據影本上關於要保人及被保險人之記載，並加以行使，如持
    有人據以對新光人壽公司有所主張，新光人壽公司勢須加以
    審認查證方可發現變造情事，避免受害，自難謂對新光人壽
    公司之權益無何危險而無生損害之虞甚明。綜上，被告所辯
    無非避就卸責之詞，不足採信。
三、被告行為後，刑法業於94年2月2日修正公布，95年7月1日起
    施行。按行為後法律有變更者，適用行為時之法律，但行為
    後之法律有利於行為人者，適用最有利於行為人之法律，修
    正後刑法第2條第1項定有明文，此條規定係規範行為後法律
    變更所生新舊法律比較適用之準據法，本身尚無新舊法比較
    之問題，於新法施行後，應一律適用新法第2條第1項之規定
    ，為「從舊從輕」之比較。再按本次法律變更，比較時應就
    罪刑有關之共犯、未遂犯、想像競合犯、牽連犯、連續犯、
    結合犯，以及累犯加重、自首減輕暨其他法定加減原因（如
    身分加減）與加減例等一切情形，綜其全部罪刑之結果而為
    比較（最高法院95年5月23日95年度第8次刑庭會議決議參照
    ）。經查：刑法第342條第1項背信罪，法定本刑為五年以下
    有期徒刑、拘役或科或併科一千元以下罰金。修正後刑法施
    行法增訂第1條之1規定：「中華民國94年1月7日刑法修正施
    行後，刑法分則編所定罰金之貨幣單位為新臺幣。94年1月7
    日刑法修正時，刑法分則編未修正之條文定有罰金者，自94
    年1月7日刑法修正施行後，就其所定數額提高為30倍。但72
    年6 月26日至94年1月7日新增或修正之條文，就其所定數額
    提高為3倍。」比較修正後刑法施行法第1條之1第2項與罰金
    罰鍰提高標準條例第1 條，因對於上開背信罪之最高額度規
    定均屬相同，並非刑罰法令之變更，無刑法第2條第1項比較
    新舊法之適用，應適用裁判時之刑法施行法第1條之1（最高
    法院95年度第21次刑事庭會議決議參照）。惟刑法第33條第
    5 款修正為：「主刑之種類如下：五、罰金：新臺幣一千元
    以上，以百元計算之」，是依修正後之法律，上開背信罪，
    所得科處之罰金刑最高為新臺幣三萬元，最低則為新臺幣一
    千元，與被告行為時之罰金罰鍰提高標準條例第 1條前段規
    定之提高倍數十倍及修正前刑法第 33條第5款規定，罰金最
    低額為銀元十元即新臺幣三十元相比較，新舊法關於前開背
    信罪所得科處之罰金刑最高額並無不同規定，然新法將前揭
    背信罪罰金刑之最低額提高為新臺幣一千元；因此，比較上
    述修正前、後之刑罰法律，自以被告行為時關於刑法第33條
    第5 款規定科處罰金刑之法律較有利於被告。又刑法第41條
    第 1項前段關於易科罰金之折算標準，修正前規定：「犯最
    重本刑為五年以下有期徒刑以下之刑之罪，而受六個月以下
    有期徒刑或拘役之宣告，因身體、教育、職業、家庭之關係
    或其他正當事由，執行顯有困難者，得以一元以上三元以下
    折算一日，易科罰金」，修正後規定：「犯最重本刑為五年
    以下有期徒刑以下之刑之罪，而受六個月以下有期徒刑或拘
    役之宣告者，得以新臺幣一千元、二千元或三千元折算一日
    ，易科罰金」，比較修正前、後之法律，以修正前易科罰金
    之法律較有利於被告。」此外，刑法第51條有關數併罰之方
    法，其修正前第5 款規定：「宣告多數有期徒刑者，於各刑
    中之最長期以上，各刑合併之刑期以下，定其刑期。但不得
    逾二十年。修正後第51條第5 款乃規定：「宣告多數有期徒
    刑者，於各刑中之最長期以上，各刑合併之刑期以下，定其
    刑期。但不得逾三十年。」比較新、舊法結果，亦以修正前
    之規定有利於被告。綜合前述各條文修正前後之比較，以被
    告行為時之法律較有利於行為人，應概依修正前刑法之相關
    規定予以論處。
四、核被告甲○○所為，係犯刑法第342條第1項背信罪及刑法第
    216、210條行使變造私文書罪；其變造私文書之低度行為，
    為行使變造私文書之高度行為所吸收，不另論罪。被告所犯
    二罪名間，犯意各別，行為互殊，應予分論併罰。公訴人就
    被告受任為林美伶處理投保金美滿保險事務，卻將林美伶交
    付之部分保費，以他人名義向新光人壽公司投保金美滿保險
    之背信犯行，求依刑法第339條第1項詐欺罪及刑法第336 條
    第2 項業務侵占罪論處，固非無見；惟林美伶為投保金美滿
    保險而交付保費予被告，非因被告施用詐術，使林美伶陷於
    錯誤而為，被告收得保費後亦悉數用於投保，未侵占入己，
    僅係為追求業績，在每一被保險人保額及繳納保費金額均受
    有限制之情況下，將林美伶所交付保費逾限部分，違背任務
    ，轉而以自己及他人名義投保，至於新光人壽公司予以承保
    ，係基於各投保人繳交保費及對於投保人與被保險人之風險
    評估，非因被告施用何詐術所致，自無從以刑法第339條第1
    項詐欺罪及刑法第336條第2項業務侵占罪等相繩，起訴法條
    應予變更。
五、被告行為後，刑法已有修正，固如前述，而修正前刑法第51
    條第 5款規定：「數罪併罰，分別宣告其罪之刑，宣告多數
    有期徒刑者，於各刑中之最長期以上，各刑合併之刑期以下
    ，定其刑期，但不得逾二十年」；修正後同條款則規定「數
    罪併罰，分別宣告其罪之刑，宣告多數有期徒刑者，於各刑
    中之最長期以上，各刑合併之刑期以下，定其刑期。但不得
    逾三十年」，比較新舊法之結果，顯以修正前規定對被告較
    為有利，依刑法第2條第1項規定意旨，本件被告所犯背信罪
    及行使變造私文書罪所處之刑，應依修正前刑法第51條第5
    款之規定定其應執行之刑。原審判決以本件被告應執行刑未
    逾20年，因認新舊法比較並無差異，尚有未洽。又中華民國
    96年罪犯減刑條例已於96年7 月16日施行，被告所犯背信罪
    及行使變造私文書罪，犯罪時間係在96年4 月24日以前，悉
    合於減刑條例，原審未及適用，於法即有未合，自應由本院
    將原判決撤銷改判。
六、爰審酌被告係中洲技術學院畢業，受過高等教育，又先後在
    新光保全公司及新光人壽公司任職，具備相當之社會閱歷，
    智慮建全，本可期其崇法務實，詎為追求業績而不擇手段，
    違背其受託任務，損及林美伶之財產權益、保險利益及足生
    損害於新光人壽公司資料管理之正確性，顯心存僥倖，不知
    尊重他人權益，應嚴予非難，兼衡被告前無不良素行紀錄，
    被害人林美伶所繳付之690 萬元保費已由新光人壽公司賠付
    之，被告就賠償新光人壽公司所受損害亦與新光人壽公司間
    達成和解（見原審卷第127 頁及本院卷第52頁），及犯後雖
    坦承事實經過，然猶飾詞否認犯意等一切情狀，就背信部分
    量處有期徒刑十月，行使變造私文書部分量處有期徒刑五月
    ，並依中華民國96年罪犯減刑條例第2條第1項第3 款規定，
    減其宣告刑二分之一，暨諭知易科罰金之折算標準，並定其
    應執行之刑，資為懲儆。
七、末按，宣告緩刑，應就被告有無再犯之虞，及能否由於刑罰
    之宣告而策其自新等，加以審酌。被告以其與新光人壽公司
    間已達成和解，按期還款，犯後態度良好，深感悔悟，並無
    前科等情，求為緩刑之諭知。第查：本案被告實施背信犯行
    於先，又為隱瞞前非而行使變造私文書於後，於本案審理時
    ，猶迭次飾詞為辯，屢現心存僥倖，圖卸責任之跡，已難遽
    認其確已衷心悔悟而無再犯之虞，矧其於本案審理中尚因涉
    公共危險罪嫌，為檢察官另案聲請簡易判決處刑在案，有臺
    灣高等法院被告前案紀錄表在卷可憑，其歷此偵審程序及科
    刑教訓，是否知所警惕，足策自新，尤非無疑，而其與新光
    人壽公司間達成和解等情，亦已於量刑時審酌及之，按期還
    款復為履行和解契約所當為，尚難據以認定其適於受緩刑之
    宣告，是以未允所請，併為緩刑之諭知，附此敘明。
據上論結，應依刑事訴訟法第369條第1項前段、第364條、第299
條第1項前段、第300條，刑法第2條第1項前段、第342條第1項、
第216條、第210條、修正前刑法第33條第5款、第41條第1項前段
、第51條第5款，中華民國96年罪犯減刑條例第2條第1項第3款、
第7條、第9條，修正前罰金罰鍰提高標準條例第2 條，現行法規
所定貨幣單位折算新臺幣條例第2條，判決如主文。
本案經檢察官李叔芬到庭執行職務。
中　　華　　民　　國　九十六　年　　九　　月　二十九  日
  　　　　　　　　　刑事庭審判長法　官　蔡　清　遊
  　　　　　　　　　　　　　    法　官　朱　光　仁
　  　　　　　　　　　　　　　　法　官　蔡  新  毅
上開正本證明與原本無異。
如不服本判決，應於收受送達後十日內向本院提出上訴書狀，其
未敘述上訴之理由者並得於提起上訴後十日內向本院補提理由書
（均須按他造當事人之人數附繕本）。
                                書記官　李  麗  鳳
中　　華　　民　　國　九十六　年　　九　　月　二十九  日
附錄：本案論罪科刑法條全文
中華民國刑法第342條
（背信罪）
為他人處理事務，意圖為自己或第三人不法之利益，或損害本人
之利益，而為違背其任務之行為，致生損害於本人之財產或其他
利益者，處5年以下有期徒刑、拘役或科或併科1千元以下罰金。
前項之未遂犯罰之。
中華民國刑法第210條
（偽造變造私文書罪）
偽造、變造私文書，足以生損害於公眾或他人者，處 5 年以下有
期徒刑。
中華民國刑法第216條
（行使偽造變造或登載不實之文書罪）
行使第 210 條至第 215 條之文書者，依偽造、變造文書或登載
不實事項或使登載不實事項之規定處斷。
